ACORDAO-COMPLETO-2345061

ACÓRDÃO 1835/2019 ATA 5/2019 - PRIMEIRA CÂMARA

VISTOS, relatados e discutidos estes autos de recurso de reconsideração interposto pelo Sr. José Carlos de Almeida, ex-prefeito de Pintópolis/MG (gestão de 2005 a 2008) , contra o Acórdão 10044/2017-TCU-Primeira Câmara;
ACORDAM os Ministros do Tribunal de Contas da União, reunidos em sessão da 1ª Câmara, ante as razões expostas pelo Relator, em:
9.1. conhecer do recurso de reconsideração, com fundamento nos arts. 32, inciso I, e 33, da Lei 8.443/1992, para, no mérito, negar-lhe provimento;
9.2. dar ciência da presente deliberação ao recorrente.

Recurso de reconsideração interposto contra o Acórdão 10.044/2017-TCU-1ª Câmara.

Primeira Câmara

Município de Pintópolis - MG.

3. Recorrente: José Carlos de Almeida (XXX.245.486-XX).

13.1. Ministros presentes: Bruno Dantas (na Presidência) e Vital do Rêgo (Relator).
13.2. Ministros-Substitutos convocados: Augusto Sherman Cavalcanti e André Luís de Carvalho.

ACORDAO-COMPLETO-2362910

Acórdão de Relação 7546/2019 - Primeira Câmara

Acórdão de Relação

VITAL DO RÊGO

Ministro Walton Alencar Rodrigues.

Reproduz-se a seguir, com os ajustes de forma pertinentes, a instrução de mérito produzida no âmbito da Secretaria de Recursos (Serur) , peça 111, que contou com o aval do corpo dirigente da unidade (peças 112 e 113) , e com a anuência do representante do Ministério Público de Contas, Procurador Marinus Eduardo De Vries Marsico (peça 114) :
INTRODUÇÃO
1.	Trata-se de recurso de reconsideração interposto pelo Sr. José Carlos de Almeida (peça 84) , então prefeito do Município de Pintópolis/MG, contra o Acórdão 10044/2017-TCU-Primeira Câmara (peça 37) , com o seguinte teor: 
9.1. julgar irregulares as contas de José Carlos de Almeida, CPF XXX.245.486-XX com fundamento nos arts. 1º, inciso I, 16, inciso III, alíneas "b" e "c", 19, caput, e 23, inciso III, da Lei 8.443/1992 c/c com os arts. 1º, inciso I, 209, inciso III, 210 e 214, inciso III, do Regimento Interno do TCU, condenando-o, ao pagamento das importâncias a seguir especificadas e fixando-lhe o prazo de 15 (quinze) dias para que comprovem perante este Tribunal, em respeito ao art. 214, inciso III, alínea "a", do Regimento Interno do TCU, o recolhimento da dívida aos cofres da Fundação Nacional de Saúde, atualizadas monetariamente e acrescidas de juros de mora, calculados a partir das datas indicadas até a data do efetivo recolhimento e com o abatimento de valores acaso já satisfeitos, nos termos da legislação vigente: 
	VALOR ORIGINAL (R$) 
	DATA DA OCORRÊNCIA
	DÉBITO/CRÉDITO

	150.058,23
	20/5/2005
	DÉBITO

	50.019,50
	1/7/2005
	DÉBITO

9.2. julgar irregulares as contas de Domingos Martins da Rocha, CPF XXX.307.226-XX com fundamento nos arts. 1º, inciso I, 16, inciso III, alíneas "b" e "c", 19, caput, e 23, inciso III, da Lei 8.443/1992 c/c com os arts. 1º, inciso I, 209, inciso III, 210 e 214, inciso III, do Regimento Interno do TCU, condenando-o, ao pagamento das importâncias a seguir especificadas e fixando-lhe o prazo de 15 (quinze) dias para que comprovem perante este Tribunal, em respeito ao art. 214, inciso III, alínea "a", do Regimento Interno do TCU, o recolhimento da dívida aos cofres da Fundação Nacional de Saúde, atualizadas monetariamente e acrescidas de juros de mora, calculados a partir das datas indicadas até a data do efetivo recolhimento e com o abatimento de valores acaso já satisfeitos, nos termos da legislação vigente:
	VALOR ORIGINAL (R$) 
	DATA DA OCORRÊNCIA 
	DÉBITO/CRÉDITO 

	50.019,50 
	9/7/2010 
	DÉBITO 

	 (-9.379,54) 
	17/12/2012 
	 (CRÉDITO) 

9.3. aplicar, com fundamento no art. 57 da Lei 8.443/1992 c/c o art. 267 do Regimento Interno do TCU, multa individual de R$ 50.000,00 (cinquenta mil reais) a Domingos Martins da Rocha, CPF XXX.307.226-XX, fixando o prazo de 15 dias, a partir da notificação, para que, nos termos do art. 214, inciso III, alínea "a", do Regimento Interno do TCU, comprove perante este Tribunal o recolhimento aos cofres do Tesouro Nacional do valor atualizado monetariamente desde a data deste acórdão até a data do efetivo recolhimento, se for pago após o vencimento, na forma da legislação em vigor; 
9.4. autorizar, desde logo, a cobrança judicial das dívidas nos termos do art. 28, inciso II, da Lei 8.443/1992 c/c o art. 219, inciso II, do Regimento Interno do TCU, caso não atendida as notificações; 
9.5. encaminhar cópia desta deliberação ao Procurador-Chefe da Procuradoria da República em Minas Gerais, nos termos do § 3º do art. 16 da Lei 8.443/1992 c/c o § 7º do art. 209 do Regimento Interno do TCU, para adoção das medidas que entender cabíveis. 
HISTÓRICO
2.	Cuidam os autos de tomada de contas especial instaurada pela Fundação Nacional de Saúde - Funasa, em desfavor dos ex-prefeitos de Pintópolis/MG, José Carlos de Almeida (gestão de 2005 a 2008) e Domingos Martins da Rocha (gestão de 2009 a 2012) , em razão da não-consecução dos objetivos pactuados no Convênio 875/2002 - Siafi 477.432, celebrado com o referido município, tendo por objeto implantação de sistema de esgotamento sanitário. 
2.1.	Esta TCE decorre de auditoria de conformidade efetivada por este Tribunal junto ao município de Pintópolis/MG, objeto do TC Processo 029.381/2011-8. O Tribunal, de início, fixou prazo para que a Funasa se manifestasse conclusivamente acerca do eventual saneamento das irregularidades detectadas, bem assim sobre o alcance dos objetivos pactuados (Acórdão 841/2012, reiterado pelo Acórdão 4048/2013-TCU-Primeira Câmara - peça 6, p. 1 e 4, respectivamente) . Posteriormente, tendo em vista o não saneamento das situações causadoras de dano ao Erário, o Tribunal determinou a instauração da respectiva TCE (Acórdão 1720/2014-TCU-Plenário, item 9.5.1 - peça 6, p. 6- 7) .
2.2.	De acordo com o instrumento de convênio (peça 1, p. 114) , que teve vigência no período de 14/12/2002 a 23/08/2011, foram previstos R$ 254.889,15 para a execução do objeto, dos quais R$ 250.097,23 foram repassados pelo concedente e R$ 4.791,92 corresponderam à contrapartida do município (peça 4, p.4) . 
2.3.	O débito é decorrente da não comprovação da boa e regular aplicação dos recursos transferidos, em razão do não atingimento injustificado dos objetivos do Convênio 875/2002.
2.4.	Regularmente instados a apresentar defesa e tendo-lhes sido deferida prorrogação de prazo (peças 20 e 27) , os responsáveis permaneceram inertes, arcando com o ônus da revelia nos termos do artigo 12, §3º, da Lei 8.443/1992.
2.5.	O Tribunal decidiu, então, por meio do Acórdão 10044/2017-TCU-Primeira Câmara transcrito anteriormente julgar irregulares as contas do Sr. José Carlos de Almeida, condenando-o ao ressarcimento do débito. A multa não lhe foi aplicada em decorrência da prescrição da pretensão punitiva.
2.6.	Não satisfeito com o julgado, o responsável Sr. José Carlos de Almeida, interpôs recurso de reconsideração (peça 84) , objeto do presente exame.
ADMISSIBILIDADE
3.	Reitera-se o exame preliminar de admissibilidade (peça 87) , ratificado pelo Ministro-Relator (peça 90) , que concluiu pelo conhecimento do recurso, todavia sem atribuição de efeito suspensivo, nos termos do artigo 32, parágrafo único, da Lei 8.443/92, c/c o artigo 285, § 2º, do RI/TCU; 
MÉRITO
4.	Delimitação
4.1.	Constitui objeto do recurso verificar se a documentação apresentada originalmente é capaz de comprovar a regularidade das contas (peça 84) .
5.	Da regularidade na aplicação dos recursos públicos geridos
5.1.	O recorrente argui pela regularidade das contas, tendo em vista os seguintes argumentos:
a) há uma nítida confirmação da execução do convênio e o atendimento aos fins sociais que destina, comprovada pelo relatório da entidade concedente e pelos órgãos de controle interno;
b) a prestação de contas apresentada contém elementos que permitem ao gestor da parceria avaliar o andamento ou concluir que o seu objeto foi executado conforme pactuado, com a descrição pormenorizada das atividades realizadas e a comprovação do alcance das metas e dos resultados esperados, até o período de que trata a prestação de contas;
c) a análise da prestação de contas do convênio não apresenta indícios de desvios, desfalque ou locupletação por parte do gestor. Tal irregularidade, por si só, não gera débito, visto que não feriu a finalidade do convênio, apenas alterou seu objeto, a exemplo da jurisprudência deste Tribunal no sentido de julgamento das contas pela regularidade com ressalvas;
d) as alterações promovidas no projeto original não desvirtuaram o objetivo do convênio, caracterizando tão somente desvio de objeto, e não são suficientes para caracterizar a subsistência do débito, entendimento que guarda consonância com a farta jurisprudência desta Corte de Contas; 
e) na mesma linha, cita-se o seguinte trecho do voto exarado pelo Ministro Aroldo Cedraz no Acórdão 3379/2013-TCU-Plenário:
Igualmente, nas oportunidades em que o Tribunal averiguou a aplicação de recursos repassados na modalidade "fundo a fundo" e constatou irregularidades relacionadas a desvio de objeto, o entendimento adotado, a exemplo dos convênios, foi no sentido do afastamento do débito. Nestes casos, considerou-se que, apesar de ter havido desvio de objeto na aplicação dos valores, não houve desvio de finalidade, uma vez que o recurso permaneceu vinculado à mesma função de governo. Assim, afastada a hipótese de enriquecimento ilícito dos gestores, bem como comprovada a aplicação dos recursos em benefício da municipalidade, o posicionamento foi pela regularidade com ressalva das contas dos 15 responsáveis que assim procederam.
Análise
5.2.	Não merecem prosperar as alegações aqui apresentadas. O recorrente não adentrou no mérito sobre as irregularidades apuradas e nem mesmo apresentou novos elementos comprovando a alegada conclusão do objeto do convênio.
5.3.	O Convênio 875/2002, que teve vigência até 23/8/2011, compreendeu a execução de sistema de esgotamento sanitário, constituído de rede coletora e estação de tratamento de esgoto ETE (TC Processo 029.381/2011-8, peça 9, pág. 51) . As obras foram recebidas em definitivo em 20/11/2006 (TC Processo 029.381/2011-8, peça 25, p. 11) .
5.4.	Em que pese o Relatório de Visita Técnica 2 (peça 1, p. 250) , emitido pela Funasa em 18/8/2006, ter atestado que as obras estavam em fase final de execução, foi destacado que faltava a recomposição do pavimento e o funcionamento do sistema.
5.5.	Em outubro do ano de 2011, quase cinco anos após a entrega da obra, esta Corte de Contas, ao realizar vistoria in loco, constatou que o sistema de tratamento de esgoto nunca foi utilizado, e que estava em estado de abandono (peça 6, p. 9 e TC Processo 029.381/2011-8, peça 25) .
5.6.	Posteriormente, por meio do relatório técnico final, emitido por engenheiro da Funasa em setembro de 2013, atestou-se que o objetivo do convenio não foi alcançado visto que a estação de tratamento de esgoto e a rede coletora, apesar de parcialmente construídas, não se encontrava em operação (peça 1, p. 196-198) .
5.7.	Nesse sentido, registre-se que a própria prefeitura, em outubro de 2011, assumiu que o município não possuía saneamento básico, não havia nem coleta nem tratamento de esgoto no município, embora os sistemas de abastecimento de água e de esgotamento sanitário tenham sido executados (TC Processo 029.381/2011-8, peça 21) . Acresceu, ainda, que nenhuma residência estava ligada à rede de abastecimento de esgoto.
5.8.	Os precedentes citados pelo recorrente não o socorrem, uma vez que a jurisprudência desta Corte de Contas é pacífica no entendimento de que quando o objeto é executado parcialmente e não se vislumbra a possibilidade de aproveitamento do que foi realizado para posterior conclusão, aduz-se que houve completo desperdício dos recursos repassados, os quais devem ser integralmente devolvidos aos cofres federais (Acórdão 5175/2013-TCU-Primeira Câmara, relatado pelo Ministro Marcos Bemquerer, 1.229/2010-TCU-2ª Câmara, relatado pelo ministro José Jorge) . Ademais, frise-se, no caso em comento não houve sequer a comprovação do cumprimento do objeto nos termos pactuados.
5.9.	Nesse sentido, vale transcrever análise empreendida pela Unidade Técnica desta Corte (peça 6, p. 10) :
No caso do Convênio 875/2002, expirado em 23/8/2011, que tem sistema de esgotamento sanitário concluído e que poderia estar sendo utilizado pela população desde o ano de 2006, a inércia da Prefeitura, visto que não adotou qualquer providência até os dias atuais no sentido de dar-lhe efetiva utilidade pública, representa ato de natureza grave, razão pela qual sugerimos a audiência do Prefeito à época da conclusão do empreendimento, Sr. José Carlos de Almeida, bem como de seu sucessor, Sr. Domingos Martins da Rocha, pois em seu mandato, a partir de 1/1/2009, o pacto se manteve vigente até 23/8/2011, tendo, por conseguinte, prazo suficiente para solucionar a questão examinada. Além disso, no mandato anterior, exercia o cargo de Secretário de Obras, tendo, inclusive, recebido definitivamente tal empreendimento.
5.10.	Quanto à alteração do objeto, vale registrar que a cláusula primeira do termo de convênio veda, em qualquer hipótese, sua alteração (peça 1, p. 100) .
5.11.	Como o sistema de esgotamento sanitário, constituído de rede coletora e estação de tratamento de esgoto ETE, não entrou em funcionamento, nenhuma etapa da obra fora concluída na íntegra e não se vislumbra a possibilidade de aproveitamento do que foi executado para posterior conclusão do objeto do convênio, aduz-se que houve completo desperdício dos recursos repassados, os quais devem, portanto, ser integralmente devolvidos aos cofres federais, uma vez que os objetivos do convênio não foram alcançados.
CONCLUSÃO
6.	Em face das análises anteriores, conclui-se que o sistema de esgotamento sanitário, constituído de rede coletora e estação de tratamento de esgoto ETE, não entrou em funcionamento, nenhuma etapa da obra fora concluída na íntegra e não se vislumbra a possibilidade de aproveitamento do que foi executado para posterior conclusão do objeto do convênio, aduz-se que houve completo desperdício dos recursos repassados, os quais devem, portanto, ser integralmente devolvidos aos cofres federais, uma vez que os objetivos do convênio não foram alcançados.
6.1.	Assim, os elementos apresentados pelo recorrente não têm o condão de modificar a deliberação recorrida, devendo-se mantê-la em seus exatos termos.
PROPOSTA DE ENCAMINHAMENTO
7.	Diante do exposto, com fundamento nos artigos 32, inciso I, e 33 da Lei 8.443/1992, submetem-se os autos à consideração superior, propondo-se:
1. conhecer do recurso e, no mérito, negar-lhe provimento; 
1. comunicar ao recorrente e aos demais interessados a deliberação que vier a ser proferida por esta Corte.
É o relatório.

Vandeth Mendes Junior (OAB/MG 64.051).

Procurador Marinus Eduardo De Vries Marsico.

RECURSO DE RECONSIDERAÇÃO EM TOMADA DE CONTAS ESPECIAL. CONHECIMENTO. AUSÊNCIA DE ELEMENTOS CAPAZES DE REFORMAR A DECISÃO RECORRIDA. NEGATIVA DE PROVIMENTO. CIÊNCIA.

TOMADA DE CONTAS ESPECIAL (TCE)

Secretaria de Recursos (Serur).

Examina-se recurso de reconsideração (peça 84) interposto pelo Sr. José Carlos de Almeida, ex-prefeito de Pintópolis/MG (gestão de 2005 a 2008) , contra o Acórdão 10044/2017-TCU-Primeira Câmara, por meio do qual o Tribunal julgou irregulares as contas especiais do recorrente e condenou-o em débito, em razão da não-consecução dos objetivos pactuados no âmbito do Convênio 875/2002 (Siafi 477432) , firmado entre o mencionado município e a Fundação Nacional de Saúde (Funasa) .
O ajuste foi firmado no valor de R$ 254.889,15, dos quais R$ 250.097,23 foram repassados pelo concedente e R$ 4.791,92 corresponderam à contrapartida do município, e tinha por objeto a execução de sistema de esgotamento sanitário.
A presente tomada de contas especial decorre de auditoria de conformidade efetivada por este Tribunal junto ao município de Pintópolis/MG (TC Processo 029.381/2011-8) . O Tribunal, de início, fixou prazo para que a Funasa se manifestasse conclusivamente acerca do eventual saneamento das irregularidades detectadas, bem assim sobre o alcance dos objetivos pactuados (Acórdão 841/2012, reiterado pelo Acórdão 4048/2013-TCU-Primeira Câmara - peça 6, p. 1 e 4, respectivamente) . Posteriormente, tendo em vista o não saneamento das situações causadoras de dano ao Erário, o Tribunal determinou a instauração da respectiva TCE (Acórdão 1720/2014-TCU-Plenário, item 9.5.1 - peça 6, p. 6- 7) .
O débito é decorrente da não comprovação da boa e regular aplicação dos recursos transferidos, em razão do não atingimento injustificado dos objetivos do Convênio 875/2002.
O recorrente argui pela regularidade das contas, tendo em vista os seguintes argumentos (peça 84) :
a) há uma nítida confirmação da execução do convênio e o atendimento aos fins sociais que destina, comprovada pelo relatório da entidade concedente e pelos órgãos de controle interno;
b) a prestação de contas apresentada contém elementos que permitem ao gestor da parceria avaliar o andamento ou concluir que o seu objeto foi executado conforme pactuado, com a descrição pormenorizada das atividades realizadas e a comprovação do alcance das metas e dos resultados esperados, até o período de que trata a prestação de contas;
c) a análise da prestação de contas do convênio não apresenta indícios de desvios, desfalque ou locupletação por parte do gestor. Tal irregularidade, por si só, não gera débito, visto que não feriu a finalidade do convênio, apenas alterou seu objeto, a exemplo da jurisprudência deste Tribunal no sentido de julgamento das contas pela regularidade com ressalvas; e
d) as alterações promovidas no projeto original não desvirtuaram o objetivo do convênio, caracterizando tão somente desvio de objeto, e não são suficientes para caracterizar a subsistência do débito, entendimento que guarda consonância com a farta jurisprudência desta Corte de Contas, citando, sobre essa matéria, trecho do voto exarado pelo Ministro Aroldo Cedraz que subsidiou o Acórdão 3379/2013-TCU-Plenário.
Ao analisar as razões recursais ora apresentadas pelo Sr. José Carlos de Almeida, a Secretaria de Recursos (Serur) pugna pela negativa de provimento, ante a ausência de elementos novos aptos à desconstituição do débito imputado, posição com a qual se manifestou integralmente de acordo o MPTCU, consoante o parecer acostado à peça 114.
Inicialmente, reitero os termos do despacho proferido à peça 90, por meio do qual conheci do presente recurso por estarem satisfeitos os requisitos de admissibilidade aplicáveis à espécie.
Feita esta introdução, acolho os exames e as conclusões lançados pela Serur e avalizados pelo Parquet especializado como minhas razões de decidir, sem prejuízo de tecer os comentários que considero pertinentes.
Entendo que os apelos recursais do Sr. José Carlos de Almeida não merecem acolhimento pelas razões que passo a expor.
Conforme apontou a Serur, o recorrente não adentrou no mérito sobre as irregularidades apuradas, tampouco apresentou novos documentos que comprovem a conclusão do objeto do convênio e o alcance das metas e dos resultados pactuados.
Importa registrar que a jurisdição desta Corte de Contas está consolidada no sentido de que quando o objeto é executado parcialmente e não se vislumbra a possibilidade de aproveitamento do que foi realizado para posterior conclusão, ou que se revela inservível ou sem funcionalidade após a sua execução, completa ou parcial, aduz-se que houve completo desperdício dos recursos repassados, os quais devem ser integralmente devolvidos aos cofres federais (Acórdão 5175/2013-TCU-Primeira Câmara, 1.229/2010-TCU-2ª Câmara, 549/2018-TCU-1ª Câmara, 2.812/2017-TCU-1ª Câmara, 494/2016-TCU-2ª Câmara, entre outros) .
Ressalto trecho do voto condutor do acórdão recorrido, relator Ministro Walton Alencar Rodrigues, que abordou a matéria nos seguintes termos (peça 38, p. 1 e 3) :
No âmbito da Fundação Nacional de Saúde, o Parecer Técnico Final, de 8/9/2013 (peça 3, p. 196-198) , em linha com as pendências levantadas pela auditoria do TCU, mensurou o alcance do objetivo pactuado em 0%: "considerando que o sistema não está operando e que o sistema implantado difere do projeto aprovado avalio que o objetivo alcançado é de 0 (zero) %. "; e que "a situação das duas ETEs construídas em cada um dos convênios permite inferir que a ETE construída para atender inicialmente os usuários deste convênio (875/2002) não deverá entrar em carga. ". Naquele Parecer consta ainda que: 
"O objetivo do convenio não foi alcançado visto que:
Ligações domiciliares não foram previstas no pacto,
A Estação de Tratamento de Esgoto construída não se encontra em operação e será abandonada.
A rede coletora construída não se encontra em operação."
 (...) 
A ausência de efetiva operacionalidade e funcionamento do sistema de tratamento de esgoto desde a época da realização do convênio, a ponto de colocar todas as instalações em completo abandono, caracteriza franca inadimplência do mister constitucional do regular emprego dos recursos públicos da União, transferidos via convênio, e menoscabo para com o interesse público primário, deixando os munícipes a desassistidos de saneamento básico que pudesse prevenir as condições de proliferação de doenças infectocontagiosas.
Também não socorrem o ora recorrente as alegações de que as alterações promovidas no projeto original do objeto não desvirtuaram o objetivo do convênio. Conforme destacado pela Serur, a cláusula primeira do termo de convênio veda, em qualquer hipótese, sua alteração (peça 1, p. 100) .
Com essas considerações, anuindo aos pareceres prévios, VOTO para que o Tribunal aprove a minuta de acórdão que ora submeto à consideração deste Colegiado.
TCU, Sala das Sessões Ministro Luciano Brandão Alves de Souza, em 26 de fevereiro de 2019.
Ministro VITAL DO RÊGO 
Relator